最高法院刑事判決　　　　　　　　　　　　　　　九十三年度台上字第五七六三號
　　上　 訴　 人　臺灣高等法院臺南分院檢察署檢察官
　　上訴人即被告　丙○○
　　　　　　　　　丁○○
　　　　　　　　　甲○○
　　　　　　　　　乙○○
　　右 二人共 同
　　選 任辯護 人　李合法律師
　　　　　　　　　趙培皓律師
右上訴人等因被告等違反貪污治罪條例案件，不服臺灣高等法院臺南分院中華民國九
十三年六月三十日第二審更審判決（九十三年度重上更(四)字第三０號，起訴案號：臺
灣臺南地方法院檢察署八十六年度偵字第一二四五二號、八十七年度偵字第一八一八
號）提起上訴，本院判決如左：
    主  文
原判決撤銷，發回臺灣高等法院臺南分院。
    理　由
本件原判決認定上訴人即被告丙○○係臺南縣西港鄉農會（下稱西港鄉農會）供銷部
主任，上訴人即被告丁○○係該農會供銷部雇員。上訴人即被告甲○○係西港鄉農會
理事，上訴人即被告乙○○為甲○○之父，在西港鄉經營「雜糧乾燥中心」。緣前臺
灣省政府糧食局（現已改為臺灣省政府糧食處、下稱糧食局），於民國八十六年間，
委託臺灣省農會辦理「八十六年一期作國產雜糧玉米保證價格收購」業務，臺灣省農
會乃轉委請西港鄉農會協助辦理上揭業務。西港鄉農會乃指派丙○○、丁○○負責辦
理該項雜糧收購、驗收業務，二人依糧食局與臺灣省農會訂立之「國產雜糧收購與銷
售委託契約」第八條約定，均係受糧食局委託，依法令執行公務之人員。且均明知依
糧食局頒佈「國產雜糧收購與銷售作業程序」規定：「如非當期作所生產者、規格不
符者，或發現摻雜進口雜糧，或為銷售後國產雜糧回流繳驗時，均應予以拒收」，及
依行政院農業委員會所頒佈「國產雜糧收購與銷售實施要點」規定，「申購者不得將
承購國產雜糧，擅自轉讓」。詎丙○○、丁○○、甲○○、乙○○均明知玉米市價每
公斤為新台幣（下同）四至五元，而保證收購價格，則為每公斤十五元，二者價格懸
殊。故糧食局規定，依保證價格，向農民收購國產玉米時，以當期自行生產者為限。
因西港鄉於八十六年一期契作玉米採收前，適逢風災，農民多無收成，可供收購獲利
。甲○○、乙○○見有機可乘，乃基於意圖為自己及第三人不法所有之概括犯意聯絡
，丙○○、丁○○，亦基於意圖為第三人（指甲○○與乙○○等）不法所有之概括犯
意聯絡，共同利用丙○○、丁○○辦理糧食局委託西港鄉農會向農民收購契約作玉米
之機會，於八十六年六月間，由甲○○、乙○○先透過不知情之余源發、李錫江，以
每公斤四．二二元，向德隆製油股份有限公司（下稱德隆公司），購得德隆公司，貯
存於西港鄉農會倉庫內之「八十五年秋作期剩餘玉米」七百八十七公噸九百二十五公
斤，預備以其中部分（即一萬零八百四十公斤）充作八十六年一期契作玉米報繳，以
圖取成本與糧食局保證收購價格間之差額。旋由丁○○於其業務上作成「西港鄉農會
圓筒倉庫（鋼筋混泥土倉庫）儲存八五、八六年秋裡期雜糧管理紀錄旬報表」上，虛
偽記載德隆公司於八十六年六月十三日，提領一百七十九公噸三百五十六公斤玉米；
於八十六年六月中旬「農會辦理國產雜糧收撥情形旬報表」上，虛偽記載德隆公司，
於八十六年六月中旬，提領七百八十七公噸九百二十五公斤玉米；於「臺灣省農會八
五、八六年裡作國產玉米提貨單記錄聯」上，虛偽記載該公司於八十六年六月十三日
、十四日、十五日各提領玉米二十萬公斤；八十六年六月十六日，提領二十萬二千一
百五十九公斤玉米，並由丁○○於「臺灣省農會八五、八六年裡作國產玉米提貨單記
錄聯」、「提領情形簽章」欄，分別偽造提領人「楊義一」署押四枚，表示楊義一已
代表德隆公司提領上開玉米完畢。復由丙○○核章，持上開偽造不實之文書向糧食局
申報，足生損害於德隆公司、楊義一暨糧食局對契作玉米管理正確性。嗣於八十六年
八月十八日至廿二日，西港鄉農會辦理八十六年一期契作玉米保證價格收購業務時，
甲○○、乙○○即以原留存西港鄉農會倉庫內之上開八十五年秋作玉米，冒充農民黃
林紫、林藤洲、蔡銀泉、方進成、黃年長、黃金水、黃火旺、黃樑、郭老長（計九人
，前五人報繳數量，為五千零九十公斤，該五人往年，均由西港鄉黃良雄所營「良雄
乾燥中心」負責代繳，八十六年一期契作則讓由甲○○報繳；後四人報繳數量，為五
千七百五十公斤）生產之八十六年一期契作玉米，而報繳一萬零八百四十公斤，丙○
○、丁○○仍基於犯意聯絡，明知虛偽不得收購該一萬零八百四十公斤舊玉米，仍依
每公斤十五元保證價格，辦理收購，並於「西港鄉農會辦理國產雜糧檢收及代運工作
報告表（結束表）」，虛偽記載方金全、黃玉新、謝金鍊曾代運上開報繳一萬零八百
四十公斤玉米予西港鄉農會，使糧食局依每公斤十五元玉米保證價格付予各該農民，
共向糧食局詐取十六萬二千六百元等情。因將第一審科刑判決撤銷，變更檢察官起訴
法條，改判依牽連犯，從一重論處被告等共同連續受公務機關委託承辦公務之人，利
用職務上之機會詐取財物罪刑（各處有期徒刑三年八月，均褫奪公權二年），固非無
見。
惟查：（一）與貪污治罪條例第二條人員共犯該條例之罪者，依該條例處斷，為貪污
治罪條例第三條所明定。則不具依法令從事公務之人員或受公務機關委託承辦公務人
員之身分，與具備上開身分之人共犯貪污治罪條例之罪，而以該條例處斷時，即應適
用貪污治罪條例第三條規定諭知：與依據法令從事公務之人員或受公務機關委託承辦
公務之人共同犯貪污治罪條例某條款之罪，始與法文規定相符。原判決既認定乙○○
、甲○○均非受糧食局委託承辦公務之人。而係與具有此身分關係之丙○○、丁○○
共同實施本件犯罪，則其主文諭知：「甲○○、乙○○共同連續受公務機關委託承辦
公務之人，利用職務上之機會詐取財物」，不但與法文規定不符，復與其事實認定牴
觸，自屬於法有違。（二）有罪判決書之事實一欄，為判斷其適用法令當否之準據，
法院應將依職權認定與論罪科刑有關之事實，翔實記載，然後於理由內逐一說明其憑
以認定之證據，並使事實認定與理由說明，互相適合，方為合法。倘事實認定與理由
說明，不相一致，或事實與理由欄內之記載，前後不符，按諸刑事訴訟法第三百七十
九條第十四款後段規定，均屬判決理由矛盾之當然違背法令。原判決事實認定被告等
共同基於不法所有之概括犯意所圖取者乃甲○○、乙○○購入玉米成本與糧食局保證
收購價格之差額（見原判決第四頁第二、三行），不但與事實欄另認定：「虛偽報繳
一萬零八百四十公斤玉米予西港鄉農會，使糧食局依每公斤十五元玉米保證價格付予
各該農民，共向糧食局詐取十六萬二千六百元」（見原判決第五頁第五行至第七行）
，不相符合，復與理由說明：「被告等利用辦理糧食局委託西港鄉農會收購八十六年
一期契作玉米之機會，明知如非當期作所生產玉米，應予以拒收，竟假冒農民名義，
以八十五年舊玉米充八十六年一期契作玉米，報繳一萬零八百四十公斤玉米，而向糧
食局詐取財產十六萬二千六百元（每公斤收購保證價格十五元，乘以一萬零八百四十
公斤）」，相互牴觸，有判決理由矛盾之違法。（三）刑事訴訟法第四十二條第一項
規定：「勘驗，應製作勘驗筆錄，記載實施之年、月、日及時間、處所並其他必要之
事項」，同法第一百六十五條第一項復規定：「卷宗內之筆錄及其文書可為證據者，
審判長應向當事人、代理人、辯護人或輔佐人宣讀或告以要旨」，是法院實施勘驗，
應作成勘驗筆錄，如援引該勘驗結果作為判決之基礎，審判長即應向當事人、代理人
、辯護人或輔佐人宣讀或告以要旨。原判決不採納證人楊義正有利於被告等之證述，
乃以勘驗楊義正當庭之簽名與卷附「臺灣省農會八五、八六年裡作國產玉米提貨單記
錄聯」上提領情形簽章欄之「楊義一」署押，無論筆跡、神韻均有不同，為其所憑之
證據。惟依原審筆錄之記載，並未就上揭勘驗情形及其結果，制作勘驗筆錄，於審判
期日復未告知當事人及辯護人前開勘驗結果，命渠等為辯論，原判決上引說明即非有
據，其踐行之訴訟程序，亦有違誤。均屬於法有違。（四）有罪判決書所記載之犯罪
事實，為論罪科刑適用法律之基礎，故凡於適用法律有關之重要事項，必須詳加認定
，明確記載，然後於理由內敘明犯罪事實所憑之證據及認定之理由，始足為適用法律
之依據。若事實未有此記載，而理由加以說明，為理由失其依據。如事實有此記載，
理由未予說明，則為理由不備，按諸刑事訴訟法第三百七十九條第十四款規定，其判
決當然為違背法令。依原判決主文宣告及事實認定，丙○○、丁○○係共同受公務機
關委託承辦公務之人，利用職務上之機會詐取財物之連續犯，甲○○、乙○○亦係與
受公務機關委託承辦公務之人，共同利用職務上之機會詐取財物之連續犯（見原判決
主文第二、三行，第三頁第十四行、第十五行），惟理由內未說明為此連續犯認定
所憑之證據及其理由，自屬判決理由不備。（五）原判決採納丁○○於法務部調查局
臺南縣調查站之供述：「八十六年一期玉米，約於八十六年七、八月收割，適逢颱風
來襲，農民收成普遍不佳，故甲○○有機可趁；甲○○父子，另於收購期限最後一日
即八十六年八月廿二日，親自載運玉米，至農會報繳，我為掩飾上情，乃製作不實代
運運費交由信用部，匯給代運工方金全等人朋分」（見偵查卷一第十四頁至第十六頁
），於事實認定：「丙○○、丁○○仍基於犯意聯絡，明知虛偽不得收購該一萬零八
百四十公斤舊玉米，仍依每公斤十五元保證價格，辦理收購，並於『西港鄉農會辦理
國產雜糧檢收及代運工作報告表（結束表）』，虛偽記載方金全、黃玉新、謝金鍊，
曾代運上開報繳一萬零八百四十公斤玉米予西港鄉農會」，如若無誤，則支付予方金
全、黃玉新、謝金鍊之代運費，是否亦由糧食局委託西港鄉農會支付﹖若是，該筆代
運費究有若干﹖由何人領得﹖該筆款項是否亦係糧食局透過臺灣省農會委託西港鄉農
會辦理「八十六年一期作國產雜糧玉米保證價格收購」業務所支付款項之一部分﹖若
是，糧食局透過農西港鄉農會支付該筆代運費是否係因陷於錯誤﹖此部分事實，與原
判決論處被告等罪刑之利用職務上之機會詐取財物罪間，是否有裁判上一罪關係﹖是
否為起訴效力所及﹖關係原判決有無已受請求之事項未予判決之當然違背法令，自應
詳加調查剖析釐清。（六）證據之證明力雖由法院自由判斷，但該項證據如不足供證
明待證事實，而事實審仍採為判決之基礎，則其自由判斷之職權行使，自與採證法則
有違。原判決事實認定，如若無誤，則糧食局透過臺灣省農會委託西港鄉農會辦理「
八十六年一期作國產雜糧玉米保證價格收購」業務之期間，係八十六年八月十八日至
二十二日（見原判決第四頁第十四行、第十五行），而卷附通訊監察譯文，其中（１
）八十六年九月十日，甲○○於電話中與某人稱：今晚我會送玉米帳單過去，你們再
幫我收一下，你們要賺就收四百九十元，不賺就收四百七十元。（２）八十六年九月
二十四日某女，打電話問甲○○：榮宗來說，他玉米未收，給你繳，如何！甲○○答
稱：不要亂講，電話中不要講，均係八十六年八月二十二日之後，甲○○仍與不詳姓
名者談論收購玉米之事，原判決既未認定被告等於八十六年八月二十二日以後，仍有
以舊玉米冒充當期玉米，藉其他農民名義報繳農會，以向糧食局詐取玉米保證收購價
格之行為。則上開通訊監察譯文，自不足以證明被告等確有本件犯行，原判決仍將之
採為證明被告等涉犯本件犯罪之證據，此部分採證法則之運用，於法有違。以上，或
係上訴人等之上訴意旨所分別指摘，或為本院得依職權調查之事項，應認原判決仍有
撤銷發回更審之原因。至於原判決關於不另為無罪諭知（即原判決乙部分）及被告等
行使業務上登載不實文書等部分，基於審判不可分原則，應併予發回。又原判決理由
記載：「由此可知，被告乙○○、甲○○確有基於意圖為自己不法之所有，以庫存玉
米冒充八十六年一期玉米報繳，其冒繳數量，共為一萬零八百四十公斤（即黃火旺二
千四、郭老長二百五十公斤、黃樑一千四百公斤，合計五千七百五十公斤；其餘五千
零九十公斤，則由黃良雄讓與『黃林紫、林藤洲、蔡銀泉、方進成、黃年長』等五人
空缺，由甲○○辦理繳交）」（見原判決第十一頁第十五行至第十九行），顯係漏載
乙○○、甲○○用黃金水名義冒繳之玉米一千七百公斤；另理由記載：「於八十六年
六月間，以舊期玉米冒繳詐取謀利等情，與實情有吻合」（見原判決第十五頁第十六
行、第十七行」，與事實認定之冒繳時間（八十六年八月十八日至二十二日）不符，
案經發回，應一併更正，附為指明。
據上論結，應依刑事訴訟法第三百九十七條、第四百零一條，判決如主文。
中　　　華　　　民　　　國　　九十三　　年　　 十一 　　月　　　四　　　日
                              最高法院刑事第一庭
                                  審判長法官  施　文　仁
                                        法官  林　永　茂
                                        法官  蕭　仰　歸
                                        法官  王　居　財
                                        法官  張　清　埤
      右正本證明與原本無異
                                              書  記  官
中　　　華　　　民　　　國　　九十三　　年　　 十一 　　月　　 十五 　　日
                                                                       ｍ
